【裁判字號】    90,重上更(二),82
【裁判日期】    901011
【裁判案由】    給付價款
【裁判全文】
台灣高等法院民事判決  九十年度重上更(二)字第八二號
      上  訴  人    台灣機械股份有限公司
      法定代理人    林義雄
                    ）
      法定代理人    鍾桐生
右當事人間給付價款事件，上訴人對於中華民國八十六年十二月十五日臺灣臺北地方
法院八十六年度重訴字第一二三五號第一審判決提起上訴，經最高法院第二次發回更
審，本院判決如左：
    主    文
上訴駁回。
第二審及發回前第三審訴訟費用，由上訴人負擔。
    事    實
甲、上訴人方面：
壹、聲明：
  一、原判決除確定部分外廢棄。
  二、右廢棄部分，被上訴人應給付上訴人新台幣（下同）五千二百六十二萬三千九
      百五十四元，及自民國（下同）八十六年十月九日起至清償日止，按週年利率
      百分之五計算之利息。
  三、上訴人願供擔保，請准宣告假執行。
貳、陳述：除與原審及前審判決記載相同者，予以引用外，補稱略以：
  一、系爭五艘母艇（編號為PP－1010、PP－1011、PP－1013、PP－1015、PP－1016
      ）及七艘子艇之建造係簽訂於同一「八十四年度一百噸級警用巡邏艇暨子艇建
      造工程合約書」（下稱系爭合約書），並合併計算總價，如按總價萬分之一．
      五計算每艘母艇逾期交船之罰款即違約金，顯屬過高，應予酌減，即應以總價
      九億四千八百萬元，扣除已交付七艘子艇及已交付母艇之造價後，以為計算每
      艘母艇逾期交船之罰款，始為適當，其計算方式如下：
    (一)系爭編號PP－1010母艇係於八十六年二月二十四日送達交船函與被上訴人，逾
      期日數為一百八十六日，斯時七艘子艇已分別於八十五年一月五日、同年二月
      十三日、同年三月十六日、同年五月十五日、同年六月十九日、同年六月二十
      八日及同年十一月六日完成驗收交船手續，是依約計算編號PP－1010母艇之逾
      期罰款金額應扣除七艘子艇之造價，即為一千七百十九萬一千九百八十元（其
      計算式：94  8,000,000－（47,400,000×7）＝616,200,000元，616,200,000
      ×1.5÷10,000 ＝92,430元，92,430×186＝17,191,980元）。
    (二)編號PP－1011母艇係於八十六年二月二十四日送達交船函與被上訴人，逾期日
      數為一百五十六日，逾期罰款金額應為一千四百四十一萬九千零八十元（其計
      算式：948,000,000－（47,400,000×7）＝616,200,000元，616,200,000×
      1.5÷10, 000＝92,430元，92,430×156＝14,419,080元）。
    (三)編號PP－1013母艇係於八十六年二月二十七日送達交船函與被上訴人，逾期日
      數為一百二十九日，斯時七艘子艇及二艘母艇（編號PP－1010、PP－1011）已
      分別完成驗收交船手續，是依約計算編號PP－1013母艇之逾期罰款金額應扣除
      上開七艘子艇及二艘母艇之造價，即為七百十五萬四千零八十二元（其計算式
      ：948,00 0,000－（47,400,000×7）－（123,240,000×2）＝369,720,000元
      ，369,720,0 00×1.5÷10,000＝55,458元，55,458×129＝7,154,082元）。
    (四)編號PP－1015母艇係於八十六年三月三十一日送達交船函與被上訴人，逾期日
      數為一百三十一日，斯時七艘子艇及三艘母艇（編號PP－1010、PP－1011、PP
      －10  13）已分別完成驗收交船手續，是依約計算編號PP－1015母艇之逾期罰
      款金額應扣除上開七艘子艇及三艘母艇之造價，即為四百八十四萬三千三百三
      十二元（其計算式：948,000,000－（47,400,000×7）－（123,240,000×3）
      ＝246,480,00  0元，246,480,000×1.5÷10,000＝36,972元，36,972×131＝
      4,843,332元）。
    (五)編號PP－1016母艇係八十六年三月三十一日送達交船函與被上訴人，逾期日數
      為一百零一日，逾期罰款金額應為三百七十三萬四千一百七十二元（其計算式
      ：94 8,000,000－（47,400,000×7）－（123,240,000×3）＝246,480,000，
      246,480 ,000 ×1.5÷10,000＝36,972元，36,972×101＝3,734,172元）。
    (六)綜上所述，系爭五艘母艇逾期交船總日數為七百零三日，逾期罰款金額合計應
      酌減為四千七百三十四萬二千六百四十六元（其計算式：17,191,980元＋
      14,419,0 80元＋7,154,082元＋4,843,332元＋3,734,172元＝47,342,646元）
      ，始為適當。茲被上訴人依母、子艇總價萬分之一．五計算逾期罰款金額為九
      千九百九十六萬六千六百元，尚嫌過高，應予酌減，因此，依各子艇每日逾期
      罰款之標準，系爭各母艇每日逾期罰款，至少亦應酌減為十二萬三千二百四十
      元，至多僅能罰六千一百六十二萬元（計算式為：47,400元5÷5×13=123,240
      元，12,324,000元×5=61,620,000元）。
  二、被上訴人主張：因上訴人遲延交付母艇，致被上訴人於八十五年、八十六年間
      所受人員之薪資、業務費用、材料費、員警訓練費用、船艇勘驗及督勤務費、
      服裝費之損害，連同子艇因母艇遲延交付，致子艇受有折舊損失，計達一億六
      千二百四十八萬四千四百九十一元等語，惟查：
    (一)增加員警二百四十一人，究於何時到職，其所擔任之職務與本件系爭五艘母艇
      之駕馭究有何關聯，被上訴人不但未提員警被聘用之證明文件，且未提及何時
      受訓練之情形，又合約規範書規定，每艘母艇配置人員為十六名，五艘合計為
      八十名，被上訴人聲稱增加員警至二百四十一名，顯然與合約規範書之規定不
      符。
    (二)本件系爭五艘母艇，依建造工程合約書之約定，由上訴人提供所有工料建造，
      被上訴人無須提供任何工料，從客觀上，被上訴人不可能會增加任何材料費之
      損失。
    (三)員警製作服裝及訓練費用，乃被上訴人平常必須支付之費用，且訓練日期之先
      後，並不影響費用數額之增減，被上訴人抗辯上開費用與延誤交船有關，顯違
      事理。
    (四)依據子母艇建造合約規範書之記載，子母艇之功能均各自獨立，殊無被上訴人
      所稱之必須聯用之事，所以被上訴人聲稱：「子艇因母艇遲延交付，致子艇受
      有折舊之損失」等語，自屬無據。
乙、被上訴人方面：
壹、聲明：
  一、上訴駁回。
  二、如受不利判決，願以現金或台北銀行敦化分行之可轉讓定期存單預供擔保請准
      宣告免為假執行。
貳、陳述：除與原審及前審判決記載相同者，予以引用外，補稱：
  一、系爭各母艇逾期交船之罰款換算為週年利率，僅為百分之五‧七四五，顯無過
      高情事，本件依合約書第三條第二項第一款約定，母艇逾期交船每逾一日罰合
      約總價萬分之一‧五，如以該單日利率換算為週年利率，則週年利率僅為百分
      之五‧七四五，僅稍逾民法所定之法定利率，尚不及於銀行放款利率，更與法
      定最高利率即週年利率百分之二十相去甚遠，難謂過高。
  二、系爭母艇及子艇已分別明文交船期限及逾期交船之罰款方式，依系爭合約書第
      三條觀之，兩造顯係以「合約總價」為計算逾期罰金之依據，而非「未交付船
      艇之造價」約定違約罰金，且兩造並非僅約定逾期罰款之「計算式」，而係明
      確約定逾期罰款之「數額」（即每日壹拾肆萬貳仟貳佰元），空言應將罰款總
      額除以每一母艇造價以計算週年利率，且主張應由總價中剔除已依約交付之子
      艇、母艇造價，核與契約明文不符，並無可採。
  三、上訴人所承造之五艘母艇及七艘子艇雖分別交付，惟依警用巡邏艇子艇之設計
      ，必須與母艇聯用始能發揮其功能，則於計算母艇遲延交付違約金時，除被上
      訴人因母艇遲延交付所生損害外，亦包括因而衍生之子艇無法利用之損失，是
      計算罰款數額時，自不得將母艇及子艇之造價割裂而按各母艇造價計算。
  四、被上訴人為配合系爭五艘母艇之建造完成，於八十五年間增加人員二百四十一
      人，茲因上訴人遲延交付系爭五艘母艇，致被上訴人於八十五年及八十六年間
      所受之人員及費用之損害即高達一億四千一百三十四萬九千二百八十六元以上
      ，是被上訴人僅計罰上訴人違約金九千九百九十六萬六千六百元，並未過高。
  五、上訴人交付之七艘子艇，於母艇交付前囿於其設計之限制，無法執行職務而處
      於閒置狀態，自生有固定資產折舊之損失。依行政院所公佈之「修正固定資產
      耐用年數表」，共計有二仟一百一十三萬五千二百零五元之折舊損失。
  六、綜上，被上訴人所受損害已遠逾違約金數額，且上訴人亦未舉證逾期罰金過高
      ，且本件上訴人既經慎重考慮交船期限及逾期罰金後始簽訂契約，自應如期如
      質履行契約，迺上訴人於嚴重違約後即藉故托辭罰金過高而圖免其賠償責任，
      渠所指無據無理之計算公式實有違契約明文及當事人訂約真意，殊無可採。
    理    由
一、被上訴人內政部警政署水上警察局業自民國八十九年一月二十八日改隸及更名為
    「行政院海岸巡防署海洋巡防總局」，有行政院台八十九內六二二五號函可稽（
    被上證一號），合先陳明。
二、上訴人主張：兩造於八十四年六月二十日簽訂「八十四年度一百噸級警用巡邏艇
    暨子艇建造工程合約書」（下稱合約書），由被上訴人委託伊建造並裝備完成一
    百噸級警用巡邏母艇五艘及子艇七艘，合約總價為新台幣（下同）九億四千八百
    萬元，並約明各艇之交船日期及付款暨罰款計算方式。伊已依約建造完成並已交
    驗完畢，詎被上訴人以伊逾期交付母艇七百零三日為由，扣除罰款九千九百九十
    六萬六千六百元，顯屬過高，充其量僅應罰款四千七百三十四萬二千六百四十六
    元等情。依合約書之約定，求為命被上訴人給付五千二百六十二萬三千九百五十
    四元，並加付法定遲延利息之判決（上訴人逾上開金額之請求，業受敗訴判決確
    定）。
    被上訴人則以：僅有母艇而欠缺子艇，尚可執行一定之勤務，空有子艇而沒有母
    艇，則無法獨立執行勤務，遲延完成母艇對伊造成之損失較大，上訴人逾期交付
    五艘母艇七百零三日，伊依合約約定以每逾一日按總價萬分之一‧五計算違約金
    ，並無科罰過高情事；且伊因上訴人之遲延，於八十五年及八十六年間增加支付
    人員薪資、業務費用、材料費、員警訓練費用、船艇勘驗及督勤務費等，共一億
    四千一百三十四萬九千二百八十六元，遠超過上開計罰之違約金；且系爭違約金
    係屬懲罰性質，於上訴人有遲延違約時，伊即得依約定之比例罰款，自無另行證
    明損害之必要等語，資為抗辯。
三、經查上訴人主張兩造於八十四年六月二十日簽訂合約書，由其為被上訴人建造系
    爭五艘母艇及七艘子艇，總價為九億四千八百萬元，其已依約建造完成母艇五艘
    並交驗完畢，惟被上訴人以其逾期交船總日數為七百零三日為由，扣除九千九百
    九十六萬六千六百元（即每逾一日，扣除十四萬二千二百元）不付之事實，業據
    其提出合約書為證，且為被上訴人所不爭執，而上訴人就被上訴人所辯稱系爭五
    艘母艇逾期交船總日數為七百零三日（餘詳如附表所示），且無可歸責於被上訴
    人之事由，亦不爭執，自堪信為真實。
四、上訴人主張被上訴人以其逾期交付母艇七百零三日為由，扣除罰款九千九百九十
    六萬六千六百元，顯屬過高，應以總價扣除已交付子艇及母艇造價之萬分之一‧
    五計算系爭逾期罰款，故充其量僅應罰款四千七百三十四萬二千六百四十六元等
    語，惟查：
  (一)按當事人約定之違約金過高者，法院固得依民法第二百五十二條規定減至相當之
    數額，惟違約金是否過高，乃事實問題，應由債務人就此利己之抗辯負舉證之責
    ，法院並應依一般客觀事實、社會經濟狀況、當事人所受損害情形及債務人若能
    如期履行時，債權人可得享受之利益，以為酌定之標準。
  (二)合約書第三條第二項第三款約定：「自前項規定各母艇交船日起，逾期超過九十
    天，甲方（指被上訴人）有權拒收該母艇，追繳所有母艇已付款，並罰合約總價
    百分之三，即二千八百四十四萬元，或依前述罰款比率罰款後接受該母艇。」本
    件五艘母艇之交船日期均超過九十天（詳見附表），被上訴人並未拒收各該母艇
    ，則依該款約定，應按合約總價百分之三，即二千八百四十四萬元之罰款比率罰
    款，故五艘母艇共應罰款一億四千二百二十萬元。被上訴人依同條項第一款之約
    定以「各母艇交船日起，逾期交船，每逾一日之罰款為本合約所訂合約總價之萬
    分之一‧五，即一十四萬二千二百元。」五艘母艇逾期交船總日數為七百零三日
    ，每日罰款一十四萬二千二百元，共罰款九千九百九十六萬六千六百元，已較前
    述第三款約定之罰款為少，已難謂有過高之情事。
  (三)雖上訴人主張各母艇每日之罰款，按各母艇造價換算週年利率為百分之四二．一
    一五，法院應依職權酌減違約金等語，然查違約金是否過高並不以違約金換算週
    年利率之比例為酌定之標準，且依合約書第三條第二項第一款約定，母艇逾期交
    船每逾一日罰合約總價萬分之一‧五，如以該單日利率換算為週年利率，則週年
    利率僅為百分之五‧四七五，僅稍逾民法所定之法定利率，尚不及於銀行放款利
    率，更與法定最高利率即週年利率百分之二十相去甚遠，自難執此指違約金有過
    高之情事。
  (四)至上訴人所提出之「台灣省屬交通機關（構）購置、定製財物合約通用條款」及
    內政部所公布之「工程契約範本」，雖規定逾期罰款最高以合約總價款百分之十
    為限（見原審卷第五八、六四頁），惟按逾期罰款之數額，應否有上限，應依合
    約之內容而定，殊不得於事後再以合約約定以外之事由，限制其逾期罰款之責任
    。兩造簽訂合約書時既未就逾期罰款之數額約定上限，上訴人事後再以其他合約
    範本之規定，主張本件逾期罰款之數額，應以各母艇合約總價款百分之十為上限
    ，五艘母艇至多僅能罰五千九百一十萬七千八百元等語，自非可採，況本件逾期
    罰款九千九百九十六萬六千六百元，僅為合約總價款九億四千八百萬元之百分之
    十．五四五，與上訴人提出之契約範本所規定之逾期罰款上限相當，再參以行政
    院公共工程委員會訂頒「採購契約要項」規定違約金以契約價金總額百分之二十
    為上限，本件合約書所約定之違約金，亦難謂有過高之情事。
  (五)又合約書已就各母艇逾期交船之罰款數額明定為「每日一十四萬二千二百元」，
    即合約總價之萬分之一‧五，自不得反捨合約文字另為解釋，故上訴人主張應依
    各母艇每日逾期罰款，按各子艇每日逾期罰款之標準酌減，至少亦應減為十二萬
    三千二百四十元等語，自非可採。
  (六)上訴人雖如期交付子艇，然因子艇效能之發揮在於與母艇聯用，母艇既遲延交付
    ，各該子艇亦因而受有功能上之限制而無法執行職務，於上訴人交付母艇之期間
    ，被上訴人除需支出維護費用外，尚受有子艇折舊之損失，並未因子艇部分之履
    行而受有利益；而母艇部分，均為遲延給付至少逾百日，並非依照合約約定應交
    付期日交付，顯非依債務本旨之提出，不得認為上訴人就各該母艇之交付已為一
    部履行，自不得依照民法第二百五十一條之規定減少違約金。上訴人主張應按「
    未交付船艇之造價總金額萬分之一‧五」計算違約金，亦非可採。
  (七)依合約書第三條第一項之約定，第一艘母艇應於八十五年八月十二日交船，上訴
    人逾期至八十六年二月二十四日始交船，逾期長達半年，其餘母艇亦分別逾期五
    個月、四個月、三個月不等，而依招標規範書規定，每艘母艇配置人員為十六人
    ，被上訴人為達維持海上治安目的，須二十四小時使用警用巡邏艇，是以艦艇執
    勤人員之配置乃採三班制，每日需配置人數為四十八人，則五艘母艇至少需配置
    二百四十人，上訴人主張五艘母艇僅需配置八十人等語，尚非可採。而被上訴人
    為配合艦艇之建造完成，已於八十五年增加海上警察人員編制計二百四十一人，
    有八十五年度預算員額明細表、人事費分析表、八十五、八十六年度歲出機關別
    預算表可稽（見本院更一字卷第四六至五二頁），則因上訴人逾期交付五艘母艇
    ，勢必造成該等人員之閒置，被上訴人辯稱其因而受有人員薪資七千零二十六萬
    三千四百零六元、業務費用六千五百四十三萬六千二百四十元之損失（詳見本院
    更一字卷第四四、四五頁），即非無據，上訴人主張被上訴人並未因其逾期交付
    母艇而受有損害等語，自非可採。
  (八)上訴人並未就兩造約定之違約金顯然過高，舉證以實其說，反觀被上訴人因上訴
    人逾期交付五艘母艇，已造成為該艦艇而增加編制之海上警察人員因而閒置之薪
    資、業務費用之損失，再斟酌系爭艦艇係為維持國家海上治安而建造，若上訴人
    能如期履行交付艦艇，則非僅被上訴人得以依法執行海上治安勤務，甚且全國人
    民均得因海上勤務之執行而獲得生活之保障等情狀，本院認系爭違約金並無過高
    之情事。
五、綜上所述，上訴人主張被上訴人以其逾期交付母艇七百零三日為由，扣除罰款九
    千九百九十六萬六千六百元，顯屬過高，應僅罰款四千七百三十四萬二千六百四
    十六元等語，並無可採，從而上訴人請求被上訴人給付五千二百六十二萬三千九
    百五十四元及自八十六年十月九日起至清償日止，按週年利率百分之五計算之利
    息，，為無理由，應予駁回。上訴人之請求既經駁回，其假執行之聲請亦失所附
    麗，應併予駁回。原審就此部分，為上訴人敗訴之判決，並駁回其假執行之聲請
    ，經核於法並無不合，上訴意旨求予廢棄改判，為無理由，應駁回其上訴。
六、據上論結，本件上訴為無理由，爰判決如主文。
中      華      民      國    九十    年      十      月     十一     日
                                      民事第三庭
                                          審判長法  官  張  宗  權
                                                法  官  陳  永  昌
                                                法  官  蕭  艿  菁
右正本係照原本作成。
如不服本判決，應於收受送達後二十日內向本院提出上訴書狀，其未表明上訴理由者
，應於提出上訴後二十日內向本院補提理由書狀（均須按他造當事人之人數附繕本）
上訴時應提出委任律師或具有律師資格之人之委任狀；委任有律師資格者，另應附具
律師及格證書及釋明委任人與受任人有民事訴訟法第四百六十六條之一第一項但書或
第二項（詳附註）所定關係之釋明文書影本。
中      華      民      國    九十    年      十      月     十一    日
                                                書記官  尤  峰  惠
附註：
民事訴訟法第四百六十六條之一（第一項、第二項）：
對於第二審判決上訴，上訴人應委任律師為訴訟代理人。但上訴人或其法定代理人具
有律師資格者，不在此限。
上訴人之配偶、三親等內之血親、二親等內之姻親，或上訴人為法人、中央或地方機
關時，其所屬專任人員具有律師資格並經法院認為適當者，亦得為第三審訴訟代理人
。


司法院資訊處製作；財團法人民間司法改革基金會備份。
